【裁判字號】    97,簡上,62
【裁判日期】    980429
【裁判案由】    拆屋還地
【裁判全文】
臺灣新竹地方法院民事判決              97年度簡上字第62號
    上  訴  人  戊○○○○○○.
                          62.
    上  訴  人  辛○○○○○○.
                            4.
    前二人共同  林思銘律師
    訴訟代理人
    複  代  理  寅○○
    上  訴  人  甲○○○○○○.
                          18.
    上  訴  人  丑○○○○○○.
                          25.
    上  訴  人  辰○○○○○○.
                          62.
    上  訴  人  癸○○○○○○.
                          樓之.
    上  訴  人  庚○○○○○○.
                          1巷.
    上  訴  人  乙○○○○○○.
                          路2.
    上  訴  人  壬○○○○○○.
                          二段.
    上  訴  人  巳○○○○○○.
                          三段.
    上  訴  人  子○○○○○○.
                          二段.
    被上訴人    卯○○
                          一段.
    訴訟代理人  王勝和律師
    參  加  人  己○○
    參  加  人  丁○○
    參  加  人  丙○○
上列當事人間請求拆屋還地事件，上訴人對於民國97年7 月18日
本院竹北簡易庭97年度竹東簡字第30號第一審判決提起上訴，本
院於民國98年4 月15日辯論終結，判決如下：
    主  文
上訴駁回。
第二審訴訟費用由上訴人負擔。
    事  實
壹、上訴人方面：
一、上訴人王古玉蓮、林古玉春、鄭古玉宜、古馥瑋、古朝陽、
    古佩珠、古廖素玉、涂洪朝、宋國雄經合法通知，無正當理
    由未於言辯論期日到場，亦未提出書狀作何聲明或陳述。
二、上訴人古崙山、古源寶部分：
    （一）聲明﹕
          1.原判決廢棄。
          2.被上訴人在第一審之訴駁回。
          3.第一、二審訴訟費用均由被上訴人負擔。
    （二）陳述：
          1.座落新竹縣寶山鄉○○段沙湖壢小段（下稱同小段
            ）840 、150-1 地號土地（下稱系爭土地）上之地
            上物（下稱系爭地上物）為上訴人所有。蓋上訴人
            於民國（下同）71年7 月25日與訴外人古賴長妹（
            即參加人丁○○、丙○○之母）簽立買賣契約，並
            已移轉登記，惟當時約定僅出售部分土地，依當時
            法令不能辦理分割登記，契約中已明示上訴人保留
            而實際未出售與訴外人古賴長妹之土地（即同小段
            840-3 、150-1 、150 、150-2 、840 、152-3 、
            152-2 地號內共7 筆合計819 坪土地）。訴外人古
            賴長妹應依誠信原則無償返還上訴人。又雙方言明
            ，訴外人古賴長妹應於法令規定得於上訴人保留實
            際未售予之土地分割登記地目變更時，依上訴人之
            要求，提供移轉登記及申請分割、地目變更所需之
            資料，不索取代價並無條件讓與，使上訴人取得前
            述土地所有權，有關訴外人古賴長妹所應履行之各
            條件，訴外人古賴長妹之子即參加人丙○○、丁○
            ○應負共同連帶責任。另參加人丁○○之代理人於
            原審時已證實800 坪過戶後要給上訴人古崙山，是
            系爭土地實際並未出售。
          2.系爭土地於36年10月間原登記為訴外人古耀庭（即
            上訴人之被繼承人）、古耀基、古耀彩、古向南、
            古星南所有，嗣由上訴人繼承。於70年10月3日 訴
            外人古耀庭、古耀基、古耀彩、古星南之土地權利
            合計7/8 登記於訴外人古賴長妹名下，後於77年9
            月24日以買賣為原因登記予訴外人余合煥名下，再
            於77年12月21日以買賣為名登記在訴外人古劉治妹
            （係參加人丙○○之妻）名下。再於93年10月14日
            登記於訴外人余聲港名下，另於93年11月18日登記
            在被上訴人名下。
          3.參加人丙○○人從頭到尾均知系爭地上物為訴外人
            古耀庭所有居住，並由上訴人繼承。惟渠等未經上
            訴人同意即將爭土地上訴人保留實際未售予訴外人
            古賴長妹之土地移轉登記予訴外余合煥、古劉治妹
            、余聲港及被上訴人，致損害債權人。訴外人余合
            煥於原審到庭表示沒有買系爭土地及同段150 地號
            土地，亦不知為何登記予參加人丙○○之妻古劉治
            妹，可證上訴人主張參加人丙○○等人以通謀虛偽
            意思表示為買賣之登記，並非無據。
          4.被上訴人雖表示於93年間委託訴外人余聲港向參加
            人丙○○、訴外人古劉治妹購買系爭土地，惟系爭
            地上物早於38年即設籍繳納房屋稅，非於93年8 月
            2 日後興建，且原審履勘時系爭地上物外觀明顯、
            又為二層結構，出入口尚有鐵門管制，使用土地面
            積達479 平方公尺，依通常經驗，不難發現土地占
            用狀態及非出賣人丙○○使用之事實。又被上訴人
            表示係買後整理時始發現系爭地上物，惟不動產價
            值甚高，一般人買地均會至現場察看，被上訴人焉
            會未至現場勘察？證人余聲港又焉會未看到系爭地
            上物。另證人余聲港於原審表示係與被上訴人一起
            購買系爭土地，占百分之70，何以被上訴人故意隱
            瞞而於原審起訴狀表示係委託證人余聲港向參加人
            丙○○、訴外人古劉治妹購買，而於原審訊問時僅
            稱是找證人余聲港與參加人丙○○洽談。再系爭土
            地登記在證人余聲港名下一個月後即登記予被上訴
            人名下，證人余聲港竟於原審證稱是被上訴人說土
            地買那麼久未蓋屋而要求登記在被上訴人名下，顯
            然可疑。況被上訴人與參加人丙○○就系爭土地買
            賣發生爭議，卻未見被上訴人對參加人丙○○、訴
            外人古劉治妹提出任何告訴，是被上訴人受讓系爭
            土地係出於惡意，所為之買賣亦係通謀虛偽意思表
            示而無效，不得對抗上訴人而請求廢棄原判決，駁
            回被上訴人於第一審之訴訟。
貳、被上訴人方面：
一、聲明：
    （一）上訴駁回。
    （二）第二審訴訟費用由被上訴人負擔。
二、陳述：
    （一）除與原審判決書所載之主張予以引用外，並稱：70年
          6 月21日之買賣契約，否認真正，縱為真正亦屬無效
          ，縱使有此買賣契約書亦係上訴人與參加人丙○○間
          之債權契約，且未辦移轉登記，被上訴人無從自登記
          謄本上看出，上訴人若欲主張該買賣契約，應向參加
          人丙○○等人主張而非被上訴人。
    （二）參加人丙○○是否從頭到尾知悉系爭地上物為訴外人
          古耀庭所有居住，並由上訴人繼承，被上訴人否認，
          應由上訴人舉證。被上訴人依買賣契約土地登記謄本
          之記載向登記名義人購買土地並移轉登記乃合法行使
          權利，無損害他人或侵權行為。參加人丙○○與訴外
          人余合煥間有無通謀虛偽意思表示，應由上訴人舉證
          ，而被上訴人對該二人間之法律關係，於承購時無從
          知悉。證人余聲港購買系爭土地時並未查知有系爭地
          上物。
    （三）原審判決已將相關事項調查明確，並於理由中敘明，
          上訴人上訴並無理由，爰請求駁回上訴人之上訴等語
          。
    理  由
壹、程序方面﹕
一、按固有必要同訴訟中一人上訴，應視為全體所為，最高法院
    88年度台上字第2566號著有判決。本件被上訴人請求拆除之
    系爭地上物為上訴人全體繼承自訴外人古耀庭，為兩造所不
    爭執，而依民法第1151條之規定，系爭地上物為全體繼承人
    公同共有。另依民法第828 條第2 項，公同共有物之處分及
    其他權利之行使，除公同關係所由規定之法律或契約另有規
    定外，亦須得公同共有人全體之同意。故需一同起訴或被訴
    ，當事人適格始無欠缺。本件雖由古崙山、古源寶具狀提起
    上訴，然依前揭說明，上訴之效力應及於被繼承人古耀庭之
    其他繼承人即王古玉蓮、林古玉春、鄭古玉宜、古馥瑋、古
    朝陽、古佩珠、古廖素玉、涂洪朝、宋國雄，合先敘明。
二、上訴人王古玉蓮、林古玉春、鄭古玉宜、古馥瑋、古朝陽、
    古佩珠、古廖素玉、涂洪朝、宋國雄經合法通知，未於言詞
    辯論期日到場，核無民事訴訟法第386 條所列各款情形，爰
    依被上訴人之聲請，准由其一造辯論而為判決。
貳、實體方面﹕
一、上訴人另主張參加人丙○○明知系爭地上物為訴外人古耀庭
    所有並居住，再由上訴人繼承取得，且亦知系爭土地保留部
    分未予出售，欲將系爭土地含未出售予訴外人古賴長妹之部
    分一併移轉登記予訴外人余合煥、古劉治妹、證人余聲港及
    被上訴人名下，顯屬通謀虛偽意思，其買賣、移轉行為無效
    乙節，為被上訴人所否認，經查被上訴人基於買賣而取得系
    爭土地，業據其提出不動產買賣契約書、客戶歷史交易明細
    查詢、支票、交款備忘錄、存摺明細、土地銀行東新竹分行
    放款繳納單、土地銀行存摺類取款憑條（見原審調解卷第19
    5 頁至第211 頁）等件為證，且經證人余聲港於原審就系爭
    土地買賣過程詳加敘明（見原審卷第94頁至第97頁）。至證
    人余合煥於原審之陳述  僅能表明其不知系爭土地由其名下
    移轉登記予訴外人古劉治妹之經過，無從由此推論系爭土地
    由訴外人古劉治妹移轉登記予證人余聲港再移轉登記予被上
    訴人，渠等間有何通謀虛偽意思表示之情，上訴人就此有利
    於己之實事遲未能舉證證明，所為之主張，即難採信。
二、按依本法所為之登記，有絕對效力，土地法第43條定有明文
    。上訴人復主張系爭地上物早於38年間即已興建，外觀明顯
    ，二層樓結構，出入有鐵門管制，且依證人余聲港之學、經
    歷，焉有未發現土地占用狀態及非參加人丙○○所使用，顯
    屬惡意云云，此亦為被上訴人所否認。查系爭土地出售時土
    地登記謄本上登記之所有權人即為參加人丙○○、訴外人古
    劉治妹，此為上訴人所不爭執，復有異動索引附於原審調解
    卷內（第119 頁、第148 頁），而系爭土地登記謄本上並無
    地上物之記載，亦有土地登記謄本足憑，再以證人余聲港當
    時所買之土地不只系爭土地，尚有同段150 、150-2 、843
    地號之土地，就系爭地上物未及注意，尚難認有違情之處，
    況縱被上訴人於購買系爭土地時知悉系爭地上物之存在，亦
    難推認其明知參加人丙○○、訴外人古劉治妹非土地登記謄
    本上系爭土地之真正所有人，或知悉有無效或得撤銷參加人
    丙○○、訴外人古劉治妹系爭土地所有權之惡意，上訴人亦
    未舉證以實其說，此部分主張亦不足採信。被上訴人既係基
    於善意信賴登記而買受系爭土地，其取得之所有權自應受保
    障，自堪認被上訴人為系爭土地之所有權人。
三、上訴人主張於71年7 月25日將系爭土地出售予訴外人古賴長
    妹時保留其中部分土地未予出售，俟可分割時，訴外人古賴
    長妹應無條件分割返還予上訴人，並提出契約書（見原審調
    解卷第102 頁至第107 頁）為證，被上訴人則否認此契約書
    之真正，然查縱使此契約書為真，亦係上訴人古崙山、古源
    寶、訴外人古崑山與訴外人古賴長妹間所為之約定，而債權
    契約僅具對人之效力，不及於契約以外之第三人，縱系爭土
    地有部分土地上訴人未出售予訴外人古賴長妹，亦無從執此
    對抗被上訴人，且上訴人又未能提出事證證明被上訴人對上
    訴人與訴外人古賴長妹間保留部分土地未出售知情且同意，
    是自難認上訴人占用系爭土地有合法權源。
四、按所有人對於無權占有或侵奪其所有物者，得請求返還之。
    對於妨害其所有權者，得請求除去之，民法第767 條定有明
    文。系爭土地為系爭地上物占用之事實，業經原審會同新竹
    縣竹東地政事務所現場勘測屬實，復有勘驗筆錄、複丈成果
    圖附於原審調解筆錄可稽，兩造於原審並未爭執系爭地上物
    為上訴人因繼承而取得，而系爭土地為被上訴人所有，已如
    上所述，上訴人既未能證明系爭地上物占用系爭土地有正當
    權源，從而，被上訴人訴請上訴人拆除原判決後所附複丈成
    果圖所示占用系爭土地之系爭地上物，將占用之土地返還被
    上訴人，洵屬有據。原審為被上訴人勝訴之判決，並依職權
    宣告假執行，核無不合，上訴意旨指摘原判決不當，求予廢
    棄改判，核無理由，應予駁回。
五、本件事證已臻明確，兩造其餘主張陳述及攻擊防禦方法，經
    核與判決之結果不生影響，爰不逐一論述，併此敘明。
六、據上論結，本件上訴為無理由，依民事訴訟法第436 條之1
    第3 項、第449 條第1 項、第385 條第1 項前段、第78條，
    判決如主文。
中    華    民    國    98    年    4     月    29    日
                  民事第二庭    審判長法  官  盧玉潤
                                      法  官  楊明箴
                                      法  官  彭淑苑
以上正本係照原本作成。
不得上訴。
                                      書記官  謝國聖
中    華    民    國    98    年    4     月    29    日


司法院資訊處製作；財團法人民間司法改革基金會備份。
